【裁判字號】    92,家訴,19
【裁判日期】    920429
【裁判案由】    履行同居
【裁判全文】
臺灣台中地方法院民事判決  九十二年度家訴字第一九號
    原      告  乙○○
    被      告  甲○○
                        籍設四.
右當事人間請求履行同居事件，本院判決如左：
    主      文
被告應與原告同居。
訴訟費用由被告負擔。
    事      實
甲、原告方面：
  一、聲明：求為判決如主文所示。
  二、陳述：兩造於民國（下同）八十九年五月二十四日在中國大陸四川省重慶市人
      民政府民政廳婚姻登記處登記結婚，雙方約定被告應在臺灣地區與原告共同生
      活，並以原告之住所為共同之住所，嗣經財團法人海峽交流基金會（以下簡稱
      ：海基會）認證後，原告並於八十九年五月二十九日在臺灣戶政機關辦妥結婚
      登記手續，嗣於九十年六月二十八日被告來臺與原告同居，后於同年十二月十
      三日回大陸返鄉探親後，被告即表示不肯返台與原告團聚，然原告仍為被告辦
      妥來台之旅行證申請，然被告於九十一年七月二十七日悄然來台入境後，即不
      知去向，棄家庭於不顧，而未返家，迄今未歸。被告無故離家，拒與原告履行
      同居生活，經原告四處尋訪，仍無下落，顯然違背同居義務，為此，提起本件
      訴訟等語。
  三、證據：提出戶籍謄本、被告不在戶籍地居住之台中市南區樹義里里長證明書各
      一紙，及結婚公證書暨海基會認證書各影本一份為證，並請求傳訊證人林允勝
      。
乙、被告方面：被告未於言詞辯論期日到場，亦未提出書狀作何聲明或陳述。
丙、本院依職權向內政部入出境管理局調取被告入出境資料；及依職權函請轄區派出
    所查察被告設籍住居情形
    理    由
一、本件被告受合法之通知，無正當理由，未於言詞辯論期日到場，經核無民事訴訟
    法第三百八十六條所列各款之情形，爰依原告之聲請，准由其一造辯論而為判決
    。
二、按婚姻無效、確認婚姻成立或不成立、撤銷婚姻、離婚或夫妻同居之訴，得合併
    提起，或於第一審或第二審言詞辯論終結前，為訴之變更、追加或提起反訴，民
    事訴訟法第五百七十二條第一項定有明文。本件原告原提起撤銷婚姻之訴，嗣變
    更為請求被告履行同居之訴，核與人事訴訟程序寬認訴之變更、追加，以求紛爭
    解決一次性之立法意旨無違，揆諸首揭法條，原告訴之變更自屬合法，應予准許
    。
三、兩造夫妻關係現仍存續中，有原告提出之戶籍謄本配偶欄記載可稽。
四、按「臺灣地區人民與大陸地區人民間之民事事件，除本條例另有規定外，適用臺
    灣地區之法律。」「夫妻之一方為臺灣地區人民，一方為大陸地區人民者，其結
    婚或離婚之效力，依臺灣地區之法律。」臺灣地區與大陸地區人民關係條例第四
    十一條第一項、五十三條定分別有明文。又婚姻無效或撤銷婚姻，與確認婚姻成
    立或不成立及離婚或夫妻同居之訴，專屬夫妻之住所地或夫、妻死亡時住所地之
    法院管轄。但訴之原因事實發生於夫或妻之居所地者，得由各該居所地法院管轄
    ；民事訴訟法第五百六十八條第一項亦定有明文。次按夫妻之住所，由雙方共同
    協議之，未為協議或協議不成時，得聲請法院定之。法院為前項裁定前，以夫妻
    共同戶籍地推定為其住所。民法第一千零二條亦著有明文。經查，本件原告訴請
    被告履行同居，原告為台灣地區人民，被告為大陸地區人民，有被告旅行證、大
    陸地區居民身份證及戶籍謄本在卷足證，揆之首揭說明，本件婚姻效力之準據法
    自應適用臺灣地區法律。從而，本件應適用我民事訴訟法上開專屬管轄之規定。
    再本件原告起訴請求履行同居，因被告來台後係與原告同住在台中市○區○○里
    ○○街○段七巷三九號七樓，嗣後自大陸地區返回臺灣地區，仍應以上址為兩造
    在台之共同住所，依上開規定，本件離婚之訴，應專屬本院管轄，合先敘明。
五、本件原告主張兩造於八十九年五月二十四日在中國大陸四川省重慶市結婚，並於
    臺灣辦理結婚登記手續，被告並於九十年六月二十八日來臺與原告同居，俟於同
    年十二月十三日返回大陸後，於九十一年七月二十七日悄然返臺，復不知去向乙
    節，業據原告提出戶籍謄本、結婚公證書影本，與被告不在戶籍地居住之台中市
    南區樹義里里長證明書各一件為證，復據證人林允勝到庭證述無訛，並經本院依
    職權向內政部入出境管理局函查被告入出境資料核閱屬實。此外被告返台後迄未
    返家之事實，復有台中市警察局第三分局於九十二年三月二十一日以中分三戶字
    第九二○○一七○三○號函覆本院查察被告設籍住居情形，益證被告返台後，確
    未與原告在臺同居，應堪信原告之主張為真實。
六、按夫妻互負同居之義務。但有不能同居之正當理由者，不在此限，民法第一千零
    一條定有明文。又按夫妻之住所，由雙方共同協議之；未為協議或協議不成時，
    得聲請法院定之；法院為前項裁定前，以夫妻共同戶籍地推定為其住所，民法第
    一千零二條亦定有明文。是依民法第一千零零一條前段規定：「夫妻互負同居之
    義務」，而同居義務指永久同居而言，故夫妻為履行同居義務，經營共同生活，
    須決定共同住處，此乃婚姻本質之彰顯，故夫妻應以永久共同生活為目的，而互
    負履行同居之義務。雖住所係決定各項法律效力之中心地，然民法並未強制規定
    自然人應設定住所，且未明定應以住所為夫妻履行同居義務之唯一處所。觀諸夫
    妻同居之義務，係構成婚姻本質之內容，除法律成分外，尚有道德及情感上成份
    ，是夫妻縱未住於其住所，而係另居他處，亦不能免除於該他處互負同居之義務
    ，且夫妻同居義務係對等之義務。經查，原告於八十九年五月二十四日在臺灣辦
    理結婚辦妥登記手續後，被告於九十年六月二十八日即來臺與原告同居，迄至九
    十一年七月二十七日返鄉回台，顯見原告戶籍地即台中市○區○○里○○街○段
    七巷三九號七樓為兩造共同生活之住所地，此有戶籍謄本及內政部入出境管理局
    函附之被告告入出境資料各一紙附卷可稽。揆之上開說明，顯見兩造係以原告戶
    籍地為共同生活之住所地，被告竟不履行同居義務，又無不能履行同居義務之正
    當理由，況被告經合法通知，既不於言詞辯論期日到場爭執，復不提出書狀答辯
    以供本院斟酌，此外又查無任何證據足資證明其有不能履行同居義務之正當理由
    ，是原告上開主張堪信為真實。是原告本於夫妻關係，訴請被告履行同居，依法
    應予准許。
七、據上論結，本件原告之訴為有理由，依民事訴訟法第三百八十五條第一項前段、
    第七十八條判決如主文。
中      華      民      國    九十二    年      四      月    二十九    日
                              臺灣台中地方法院家事法庭
                                  法     官   楊  熾  光
右正本證明與原本無異
如不服本判決，應於送達後廿日內，向本院提出上訴狀並表明上訴理由，如於本判決
宣示後送達前提起上訴者，應於判決送達後廿日內補提上訴理由書（須附繕本）。
中      華      民      國    九十二    年      四      月    二十九    日
                                  法院書記官  何  俞  瑩


司法院資訊處製作；財團法人民間司法改革基金會備份。
